臺灣高等法院民事裁定                 100年度抗字第1190號
抗  告  人  吳文中
上列抗告人因與相對人蕭讚添間拍賣抵押物強制執行事件，聲明
異議，對於中華民國100年7月14日臺灣宜蘭地方法院100年度執
事聲字第20號裁定，提起抗告，本院裁定如下：
    主  文
抗告駁回。
抗告費用由抗告人負擔。
    理  由
一、抗告人於原法院聲明異議意旨略以：原法院98年度司執字第
    9341號執行事件（下稱系爭執行事件），係相對人持抗告人
    所立之借據、本票（票據號碼：CH526278，以下合稱系爭借
    據及本票）及該院97年度司拍字第107號裁定（下稱拍賣抵
    押物裁定）聲請強制執行。惟系爭借據及本票已經本院97年
    度上字第897號民事判決（下稱本院判決）命應返還抗告人
    ，並於民國（下同）100年1月11日執行完畢，是拍賣抵押物
    裁定已無債權證明文件證明兩造間存有債權，自不應再續行
    系爭執行事件。又相對人於100年2月9日補提出支票24紙（
    下稱系爭支票），以為證明本院判決所指兩造間尚存在新臺
    幣（下同）550萬元之借款債權，惟系爭支票有部分並未依
    票據法第130條所定提示期限內為付款之提示，另有部分依
    票據法第22條已時效消滅，且支票為文義證券及無因證券，
    尚難證明相對人主張借貸之原因關係存在。此外，相對人亦
    無法證明系爭支票之原因關係係發生在抵押權存續期間，即
    於95年5月28日前，且系爭支票遭銀行拒絕往來之紀錄為97
    年6月6日，是抗告人就90年至95年5月28日以前之借款均已
    清償完畢，則系爭支票顯然與系爭執行事件之債權無關，自
    不得作為債權證明文件云云。原法院司法事務官以抗告人之
    聲明異議並無理由，處分駁回（原法院100年度司執聲字第
    311號裁定，下稱司執聲字裁定），抗告人不服，提出異議
    ，依法應由原法院裁定之；而原法院亦認相對人以本院判決
    及其確定證明書為「債權之證明文件」，並據以聲請強制執
    行，於法核無不合，乃裁定駁回抗告人之聲明異議。
二、抗告意旨略以：原裁定以本院判決及其確定證明書，認為確
    有「債權之證明文件」，顯屬誤解；況訴訟法規，一案歸一
    案，相對人於系爭執行事件提出未經法院裁定之支票為債權
    文件，並參與拍賣分配，另於承受抵押物時，又以支票影本
    再對抗告人聲請支付命令，並起訴請求清償借款與給付票款
    ，足證相對人無權再進行系爭執行事件或參與分配，爰求予
    廢棄原裁定云云。
三、按債權人以拍賣抵押物裁定為執行名義聲請強制執行者，應
    提出債權及抵押權之證明文件及裁定正本，強制執行法第4
    條第1項第5款、第6條第1項第5款定有明文。此之債權證明
    文件，不以經法院裁判認定為必要，凡足以表彰債權存在之
    票據、借據等文書，均屬之。又所謂最高限額之抵押契約，
    係指所有人提供抵押物，與債權人訂立在一定金額之限度內
    ，擔保現在已發生及將來可能發生之債權之抵押權設定契約
    而言。此種抵押權所擔保之債權，除訂約時已發生之債權外
    ，即將來發生之債權，在約定限度之範圍內，亦為抵押權效
    力之所及。最高限額抵押權所擔保之債權額在決算（結算）
    前既不確定，其實際債權額，自應以契約終止時為決算期據
    以核算。於最後決算時，在最高限額內之債權，仍有擔保效
    力。故已發生之債權縱因清償而消滅，其抵押權亦不消滅，
    仍對其後發生之債權繼續存在。
四、經查，抗告人於90年間向相對人借款500萬元，約定以5年分
    期清償，最後清償日為95年5月28日，抗告人並以其所有之
    宜蘭縣宜蘭市○○段238-3地號、面積6,200平方公尺、權利
    範圍1/4之土地，為相對人設定本金最高限額500萬元、存續
    期間為90年5月28日至95年5月28日之最高限額抵押權（下稱
    系爭抵押權），並交付系爭借據及本票予相對人。嗣抗告人
    雖起訴請求確認系爭抵押權不存在、塗銷系爭抵押權設定登
    記，及相對人應返還系爭借據及本票，並撤銷系爭執行事件
    之強制執行程序，惟除抗告人於90年間借款之500萬元已為
    清償，是系爭借據及本票應由相對人返還抗告人外，其餘主
    張均遭本院判決駁回確定（見原法院100年度司執聲字第311
    號卷第23頁），因抗告人另分別於93年4月20日、94年6月21
    日、6月27日及95年4月3日陸續向相對人借款，迄今至少仍
    有550萬元尚未清償，且於500萬元之範圍內為系爭抵押權效
    力所及，從而相對人以本院判決及其確定證明書為「債權之
    證明文件」，據以聲請強制執行，並無不合。抗告意旨空言
    相對人無權再進行系爭執行事件或參與分配，並指摘原裁定
    不當，求予廢棄，為無理由，應予駁回。
五、據上論結，本件抗告為無理由，爰裁定如主文。
中    華    民    國   100    年    9     月    27    日
                  民事第十五庭
                      審判長法  官  林恩山
                            法  官  方彬彬
                            法  官  郭松濤
正本係照原本作成。
本裁定除以適用法規顯有錯誤為理由，不得再抗告。如提起再抗
告，應於收受送達後10日內委任律師為代理人向本院提出再抗告
狀，並繳納再抗告費新臺幣1,000元整。
中    華    民    國   100    年    9     月    27    日
                            書記官  方素珍